臺灣高等法院刑事判決　　　　　　　 100年度上易字第1907號
上　訴　人
即　被　告　李立森
上列上訴人因違反毒品危害防制條例案件，不服臺灣新竹地方法
院100年度易字第136號，中華民國100年7月15日第一審判決（起
訴案號：臺灣新竹地方法院檢察署99年度毒偵字第2073號），提
起上訴，本院判決如下：
    主  文
上訴駁回。
    事  實
一、李立森前曾於民國87年間，因違反麻醉藥品管理條例之施用
    安非他命案件，經臺灣新竹地方法院於87年6月9日以87年度
    易字第364 號裁定送勒戒處所觀察勒戒，嗣認無繼續施用毒
    品之傾向，於87年9月1日執行觀察勒戒完畢出所，由同院於
    87年9月30日以87年度易字第364號判決免刑。嗣於88年間再
    因違反毒品危害防制條例之施用第二級毒品案件，經臺灣新
    竹地方法院於88年3月26日以88年度毒聲字第545號裁定送勒
    戒處所觀察勒戒，認無繼續施用毒品之傾向，於88年6 月17
    日執行觀察勒戒完畢出所，經臺灣新竹地方法院檢察署檢察
    官於88年6月18日以88年度偵緝字第220號為不起訴處分。又
    因施用第二級毒品案件，經臺灣新竹地方法院於89年3 月29
    日以89年度毒聲字第905號裁定送戒治處所施以強制戒治，9
    0年5月19日執行強制戒治完畢釋放，另經臺灣新竹地方法院
    於89年6月7日以89年度易字第435號判決判處有期徒刑8月，
    91年1 月19日縮刑期滿執行完畢。復因施用第二級毒品案件
    ，經臺灣新竹地方法院於93年10月18日以93年度易字第431
    號判決判處有期徒刑8 月；暨因持有第一級毒品案件，於94
    年1 月19日經臺灣新竹地方法院以94年度竹簡字第70號判處
    有期徒刑3月，如易科罰金以銀元300元即新臺幣900元折算1
    日，94年2 月14日確定，以上二罪於94年5月9日經臺灣新竹
    地方法院以94年度聲字第260號定應執行有期徒刑9月確定，
    95年1 月11日縮刑期滿執行完畢。又因施用第二級毒品罪，
    經臺灣新竹地方法院於95年5月3日以95年度易字第21號判決
    判處有期徒刑7月，本院於95年7月14日以95年度上易字第11
    03號判決上訴駁回確定，嗣經減為有期徒刑3 月又15日，96
    年7 月16日縮刑期滿執行完畢出監。再竊盜罪，經臺灣新竹
    地方法院於96年7月10日以95年度竹北簡字第192號判處有期
    徒刑3月，如易科罰金以銀元300元即新臺幣900元折算1日確
    定，嗣經減刑為1月又15日，如易科罰金以銀元300元即新臺
    幣900元折算1日，97年2 月17日縮刑期滿執行完畢。竟不知
    悔改，復基於施用第二級毒品甲基安非他命之犯意，於99年
    10月31日下午3 時30分採尿回溯96小時內之某時，在某不詳
    地，點以不詳方式施用第二級毒品甲基安非他命1 次。嗣於
    99年10月31日下午3 時30分，經警據其同意後採集尿液送驗
    ，呈甲基安非他命陽性反應，始知悉上情。
二、案經新竹縣政府警察局竹北分局報請臺灣新竹地方法院檢察
    署檢察官偵查起訴。
    理    由
一、證據能力部分：按被告以外之人於審判外之陳述，雖不符刑
    事訴訟法第159條之1至第159條之4規定，而經當事人於審判
    程序同意作為證據，法院審酌該言詞陳述或書面陳述作成時
    之情況，認為適當者，亦得為證據；當事人、代理人或辯護
    人於法院調查證據時，知有刑事訴訟法第159條第1項不得為
    證據之情形，而未於言詞辯論終結前聲明異議者，視為有前
    項之同意，刑事訴訟法第159條之5第1、2項亦有明定。再現
    行刑事訴訟法關於「鑑定」之規定，除選任自然人充當鑑定
    人外，另設有囑託機關鑑定制度。依刑事訴訟法第19 8條、
    第208 條之規定，不論鑑定人或鑑定機關、團體，固均應由
    法院、審判長、受命法官或檢察官視具體個案之需要而為選
    任、囑託，並依第206 規定，提出言詞或書面報告，始符合
    同法第159條第1項所定得作為證據之「法律有規定」之情形
    。然於司法警察機關調查中之案件，為因應實務上，或因量
    大、或有急迫之現實需求，併例行性當然有鑑定之必要者，
    例如毒品之種類與成分、尿液之毒品反應，或者槍彈有無殺
    傷力等鑑定，基於檢察一體原則，得由該管檢察長對於轄區
    內之案件，以事前概括選任鑑定人或囑託鑑定機關、團體之
    方式，俾便轄區內之司法警察官、司法警察對於調查中之此
    類案件，得即時送請先前已選任之鑑定人或囑託之鑑定機關
    、團體實施鑑定，以求時效（法務部92年9月1日法檢字第09
    20035083號函參照，刊載於法務部公報第312期）。 此種由
    檢察機關概括選任鑑定人或概括囑託鑑定機關、團體，再轉
    知司法警察官、司法警察於調查犯罪時參考辦理之作為，法
    無明文禁止，係為因應現行刑事訴訟法增訂傳聞法則及其例
    外規定之實務運作而為。此種由司法警察官、司法警察依檢
    察官所概括選任之鑑定人或囑託鑑定機關、團體所為之鑑定
    結果，與檢察官選任或囑託為鑑定者，性質上並無差異，同
    具有證據能力。本判決下列所引用之尿液檢驗結果係由檢察
    機關概括囑託所為鑑定報告性質；被告所提藥品仿單等物，
    亦無不法取得情形；長安中藥房負責人甘義武及陳婦產科醫
    師陳聰明所出具之書面說明，暨藥物主管機關就其開立與販
    售藥物情形及各該藥物成分反應暨檢驗方式之回函，則未經
    檢察官及被告於本院言詞辯論終結前聲明異議，本院審核各
    該書面陳述作成時之情形，分別為警察機關依檢察官指示查
    訪所得及公務機關就其主管事項所為函釋，以之作為證據，
    核屬適當，因認均有證據能力。
二、訊據被告雖矢口否認施用第二級毒品甲基安非他命，辯稱當
    時在假釋期間，根本不敢施用毒品，應係當時長期感冒不適
    ，因而服用多種糖漿、膠囊、錠劑藥物及草藥粉暨狹心症「
    洛可舒」膜衣錠等藥物，致尿液出現偽陽性反應，且因被告
    並非當日原擬調驗之毒品人口，是由該派出所人員對外借回
    尿瓶，而本案起訴書未由書記官蓋章，亦有未合云云。
三、經查：
  (一)被告於99年10月31日下午3 時30分所採集之尿液經檢出甲基
    安非他命陽性反應，有台灣檢驗科技股份有限公司用濫用藥
    物檢驗報告書附卷可憑。
  (二)本案尿液係被告於99年10月31日在新竹縣湖口鄉421 巷產業
    道路經警盤查發現為毒品調驗人口後，經其同意並親自排泄
    、清洗、封瓶、捺印而於同日下午3 時30分採集尿液送驗，
    業經被告於警詢、偵查及原審準備程序中供承在卷，並有採
    尿同意書之記載可憑。被告雖辯稱其非當日預定採尿之毒品
    人員，採尿空瓶係由派出所（按：應為分駐所）人員另向其
    他派出所調取空瓶使用云云。然其既已同意採尿，並經手確
    認採尿空瓶，簽署採尿同意書，程序並無不合；又被告於原
    審時更表明：「尿液沒有問題，我確定那是我的尿，不用去
    驗DNA」等語在卷（見原審100年度審易字第172 號卷第35頁
    背面），其所辯警察另向其他派出所調借空瓶以供本案採尿
    使用云云，則屬警察單位間之行政事務，與本院認定事實所
    憑證據無涉。又被告於偵查及審判程序中，就是日到案及採
    尿經過，均有明確供述，並於警詢及偵查程序中，一再辯稱
    驗尿前曾有服用藥物，並未施用毒品云云，有其歷次訊問筆
    錄可憑。是以被告警詢及偵查中均可明確行使其訴訟防禦權
    等情形觀之，顯屬意識清晰狀態其明，參以被告於原審準備
    及審判程序中，除辯稱確未施用毒品外，並未主張有被不當
    取供或意識障礙之情形益明。是以被告另行具狀未指明具體
    情形，空言辯稱其「警詢、偵查中之供述，均屬於出無自由
    意識之陳述，有任意性之瑕疵可指，不應具有證據能力」云
    云（見本院卷第33頁），亦不可採，況本案因被告自始否認
    施用毒品，亦無所謂供承犯罪之自白可供引用，併此敘明。
  (三)被告於原審所辯稱自行購買服用之「友露安液」、「國安感
    冒糖漿」、「斯斯咳嗽膠囊」及「明通治痛丹」，均不含甲
    基安非他命成分，服用後亦不會代謝產生甲基安非他命，故
    其尿液以氣相層析質譜儀進行確認檢驗，結果不致呈現甲基
    安非他命等陽性反應，有行政院衛生署管制藥品管理局94年
    1月25日、94年3月9日、94年3月18日、94年5月17日、94年9
    月7日及100年4月14日函附卷可稽。
  (四)被告於原審所辯由其母親李鄧勤妹在「陳婦產科」看診後，
    提供被告施用之藥物為治療支氣管發炎及咳嗽之「嗽得寧」
    膠囊與「咳必鎮」錠，亦不含甲基安非他命成分，有李鄧勤
    妹病歷資料料及開立藥品說明等件可憑，遑論此部分藥物均
    非被告看診所得，實難認與其尿液檢驗結果有關。
  (五)被告所指向長安中藥房老闆甘義武所購買之感冒藥，包括順
    生藥廠、風熱友、友露安其中二種，及中藥粉（辛夷散、九
    味姜活、順芎茶調散），此有偵查報告及甘義武出具之書面
    說明在卷可憑。其中「風熱友感冒口服液」及「順生藥廠製
    造感冒藥」雖含有methylephedrine成分，惟依文獻Clarke
    's Analysis of Drugsand Poisons一書第三版之記述： 口
    服methylephedrine後24小時內，約有施用劑量之32%以原態
    由尿液排出，8% 為ephedrine，並無代謝出安非他命、甲基
    安非他命。且人體服用含該成分製劑後，其尿液以免疫學方
    法進行初步篩檢，或可能造成安非他命或甲基安非他命偽陽
    性反應；但行政院衛生署認可之濫用藥物尿液檢驗機構，依
    規定須以氣相層析質譜儀進行確認檢驗，故結果不致呈現安
    非他命或甲基安非他命陽性反應。另「咳得寧」糖漿、「可
    絡暢」膜衣錠、「必舒康」膠囊及中藥辛夷散、九味羌活、
    川芎茶調散則未涉及前開成分。且因安非他命及甲基安非他
    命係國內禁止醫療使用之第二級毒品，故經行政院衛生署核
    准之藥品均不含安非他命、甲基安非他命成分，有行政院衛
    生署藥物食品管理局100年9月9日FDA管字第1000059242號函
    可憑（見本院卷第43、44頁）。 是以被告尿液先經EIA酵素
    免疫分析法進行初步檢驗，再以GC/MS氣相層析/質譜儀法進
    行確認檢驗，均呈甲基安非他命陽性反應，已可排除所謂因
    服用藥物產生之偽陽性反應，被告再以其他未能證明確實使
    用情形之藥物，主張可能影響檢驗結果云云，均不足以使本
    院再就該檢驗結果產生合理懷疑，故無另為調查之必要。
  (六)檢察官起訴書之正本制作，準用裁判書或記載裁判之筆錄正
    本規定：「應由書記官依原本制作之，蓋用法院之印，並附
    記證明與原本無異字樣」，刑事訴訟法第52條定有明文。本
    案起訴書正本業由書記官附記「本件證明與原本無異」並蓋
    用臺灣新竹地方法院檢察署印，是其正本制作並無不合。被
    告以此爭執本案起訴程序不當，亦無理由。
  (七)施用甲基安非他命後24小時內，約有施用劑量之70% 由尿中
    排出，經人體可代謝出甲基安非他命原態及其代謝物安非他
    命，又經實際測試結果，施用甲基安非他命其最長檢出時間
    為56至96小時。被告於99年10月31日下午3 時30分許所採集
    尿液檢驗結果，有甲基安非他命陽性反應，有前述濫用藥物
    檢驗報告在卷可按。足認其於99年10月31日下午3 時30分採
    尿時起往前回溯96小時內之某時，確於不詳地點，施用第二
    級毒品甲基安非他命1 次。被告雖另辯稱其於本件採尿時間
    翌日（99年11月1日） 因保護管束前往報到經採尿檢驗，並
    未檢出有施用毒品之反應等語，並提出保護管束人報到紀錄
    表1 份以為佐證。然施用甲基安非他命後24小時內，約有施
    用劑量之70% 由尿中排出，經人體可代謝出甲基安非他命原
    態及其代謝物安非他命，又經實際測試結果，施用甲基安非
    他命其最長檢出時間為56至96小時，已詳前述，是以甲基安
    非他命進入人體後，本會因時間經過而代謝，是以被告翌日
    另行採尿未經檢出陽性反應之結果，並不足以推論其前一日
    之毒品反應情形，遑論被告本案尿液檢出之安非他命及甲基
    安非他命濃度，雖分別為185ng/ml（安非他命）號569ng/ml
    （甲基安非他命），高於衛生署公告之確認檢驗閾值（甲基
    安非他命≧500ng/ml且安非他命≧100ng/ml），有上開濫用
    藥物檢驗報告可憑，然其濃度數值非高，是於經過人體代謝
    作用後，其於翌日採尿雖未驗出高於前開確認閾值之濃度反
    應，亦難認有矛盾不符之處，被告據此辯稱並未施用毒品云
    云，亦不足採。
    綜上所述，被告犯罪事證已臻明確，其施用第二級毒品甲基
    安非他命犯行堪予認定。
四、核被告所為係犯毒品危害防制條例第10條第2 項之施用第二
    級毒品罪。其施用前持有甲基安非他命之低度行為，為施用
    之高度行為所吸收，不另論罪。又被告前有多次施用第二級
    毒品、持有第一級毒品及竊盜等犯行，分別受有期徒刑執行
    完畢（詳如上開事實欄所載），有本院被告前案紀表錄表之
    記載可憑，其受有期徒刑之執行完畢後，5 年內故意再犯本
    件有期徒刑以上之本罪，為累犯，應依法加重其刑。原審以
    被告犯罪事證明確，適用毒品危害防制條例第10條第2 項，
    刑法第11條前段、第47條第1 項等規定，並審酌被告前有多
    次違反毒品危害防制條例等罪之前案紀錄，仍不知戒惕，再
    度施用毒品而犯本件毒品危害防制條例第10條第2 項之罪，
    無視於毒品對於自身健康之戕害及國家對於杜絕毒品犯罪之
    禁令，並兼衡其犯罪動機、目的單純；且施用毒品係自戕行
    為，犯罪手段平和，亦未因此而危害他人，所生損害非大，
    復參諸施用毒品者均有相當程度之成癮性及心理依賴，其犯
    罪心態與一般刑事犯罪之本質並不相同，應側重以適當之醫
    學治療及心理矯治處遇為宜，暨其犯後態度等一切情狀，量
    處其有期徒刑7 月。核其認事用法，並無違誤，量刑亦屬妥
    適，被告上訴仍執前詞否認施用，為無理由，應予駁回。
五、被告經本院合法傳喚，無正當之理由不到庭，爰不待其陳述
    ，逕行判決。
據上論結，應依刑事訴訟法第368條、第371條，判決如主文。
本案經檢察官王金聰到庭執行職務。
中    華    民    國   100    年    10    月    20    日
                  刑事第二十三庭審判長法  官  童有德
                                      法  官  林孟宜
                                      法  官  劉方慈
以上正本證明與原本無異。
不得上訴。
                                      書記官  王泰元
中    華    民    國   100    年    10    月    25    日